---
lang: de-DE
title: "COVID-19: Erwartete Anzahl von Toten und Dunkelziffer in Deutschland"
author: Matthias Kohl
date: "06.04.2020"
output:
    rmarkdown::pdf_document:
      fig_caption: true
bibliography: CoronaTote.bib
documenclass: article
fontsize: 11pt
papersize: a4
link-citations: yes
---

\begin{center}
Hochschule Furtwangen

Institute of Precision Medicine 

E-Mail: kohl@hs-furtwangen.de
\end{center}


```{r setup, include=FALSE}
knitr::opts_chunk$set(echo = FALSE, message = FALSE)
```

## Einführung

Nicht nur in Italien [@Rizzello2020], sondern weltweit führen wir aktuell einen 
Krieg gegen COVID-19. Völlig unklar ist noch, wie viele Todesopfer dieser Krieg 
fordern wird. Auf Basis aktuell vorliegender Zahlen und mit Hilfe einfacher 
statistischer Mittel wird im Folgenden die erwartete Anzahl von COVID-19 Toten 
in Deutschland berechnet. Außerdem wird eine Schätzung für die Dunkelziffer
ermittelt. Die Berechnungen und graphischen Darstellungen wurden mit der 
Statistiksoftware R [@Rcore] und den Erweiterungspaketen MKinfer [@MKinfer], 
ggplot2 [@ggplot2], ggsci [@ggsci] und plotly [@plotly] durchgeführt. Das
Dokument wurde unter Verwendung von knitr [@knitr] und R Markdown [@rmarkdown] 
erstellt. Eine interaktive html-Version inklusive der zugehörigen R Markdown 
Datein findet sich unter https://github.com/stamats/COVID-19.


## Bevölkerung in Deutschland

Laut dem Statistischen Bundesamt leben aktuell etwas mehr als 83 Mio. Menschen
in Deutschland. Für unsere Berechnungen verwenden wir die prognostizierten 
Zahlen des Statistischen Bundesamtes für 2019 (Simulationsvariante 1) und 
gehen folglich von einer Bevölkerungszahl von 83.2 Mio.\ Menschen aus [@Destatis2020].

```{r}
Daten <- read.csv2(file = "14_bevoelkerungsvorausberechnung_daten.csv")
Daten2019 <- Daten[Daten$Simulationsjahr == 2019, c("Variante", "mw", "Bev")]
#tapply(Daten2019$Bev, Daten2019$Variante, sum)
Daten2020 <- Daten[Daten$Simulationsjahr == 2020, c("Variante", "mw", "Bev")]
#tapply(Daten2020$Bev, Daten2019$Variante, sum)
N <- 83.2*1e6
```

Die Abbildung 1 zeigt, wie sich die Bevölkerung von Deutschland 2019 auf 
verschiedene Altersgruppen verteilte.

```{r, fig.width=7, fig.height=5, fig.cap="Bevölkerung in Deutschland 2019 aufgeteilt in Altersgruppen."}
library(ggplot2)
library(ggsci)
Daten2019.1 <- Daten[Daten$Simulationsjahr == 2019 & Daten$Variante == 1,]
Daten2019.2 <- colSums(Daten2019.1[,-(1:3)])
N.0.20 <- sum(Daten2019.2[2:21])/Daten2019.2[1]*N
N.20.40 <- sum(Daten2019.2[22:41])/Daten2019.2[1]*N
N.40.50 <- sum(Daten2019.2[42:51])/Daten2019.2[1]*N
N.50.60 <- sum(Daten2019.2[52:61])/Daten2019.2[1]*N
N.60.70 <- sum(Daten2019.2[62:71])/Daten2019.2[1]*N
N.70.80 <- sum(Daten2019.2[72:81])/Daten2019.2[1]*N
N.80plus <- sum(Daten2019.2[82:101])/Daten2019.2[1]*N
DF <- data.frame(Anzahl = c(N.0.20, N.20.40, N.40.50, N.50.60, 
                            N.60.70, N.70.80, N.80plus)/1e6,
                 Alter = factor(c("0-20", "20-40", "40-50", "50-60", 
                                  "60-70", "70-80", "> 80"),
                                levels = c("0-20", "20-40", "40-50", "50-60",
                                           "60-70", "70-80", "> 80")))
ggplot(DF, aes(x = Alter, y = Anzahl, fill = Alter)) +
  geom_bar(stat = "identity", width = 0.6) + scale_fill_nejm() + 
  xlab("Altersgruppe") + ylab("Anzahl in Millionen")
```

Wir werden statistische Ungenauigkeiten bei den Bevölkerungszahlen in den
folgenden Berechnungen nicht berücksichtigen.


## Letalität in China bis 11.02.

Die altersabhängigen Letalitäten -- d.h., die Anteile der Verstorbenen unter 
allen Erkankten -- in China vom 01.01.2020 bis zum 11.02.2020 sind in 
Abbildung 2 dargstellt [@Verity2020, Table 1; @Wu2020]. In der Arbeit von 
Verity et al. (2020) wurde zur Berücksichtigung der statistischen Unsicherheit 
bei den beobachteten Letalitäten unter anderem das 95%-Konfidenzintervall 
(95%-KI) von Clopper-Pearson [@Clopper1934] herangezogen. Zur einfacheren 
Vergleichbarkeit werden wir ebenfalls dieses Konfidenzintervall verwenden, 
um die statistische Unsicherheit bei den Letalitäten auszudrücken. Wir müssen 
davon ausgehen, dass es sich hierbei um eine konservative Betrachtung handelt. 
Die sogenannte Überdeckungswahrscheinlichkeit dieses Intervals ist gerade bei 
kleinen Wahrscheinlichkeiten größer als 95\%; d.h., das Interval ist etwas zu 
lang [@Brown2001].

```{r, fig.height=5, fig.width=7, fig.cap="Abb. 2: Letalitäten in China vom 01.01.2020 bis zum 11.02.2020 (inkl. 95%-KI)."}
library(MKinfer)
p.0.20 <- (0+1)/(416+549)
p.0.20.CI <- binomCI(x = 1, n = 416+549, method = "clopper-pearson")$conf.int
p.20.40 <- (7+18)/(3619+7600)
p.20.40.CI <- binomCI(x = 7+18, n = 3619+7600, method = "clopper-pearson")$conf.int
p.40.50 <- 38/8571
p.40.50.CI <- binomCI(x = 38, n = 8571, method = "clopper-pearson")$conf.int
p.50.60 <- 130/10008
p.50.60.CI <- binomCI(x = 130, n = 10008, method = "clopper-pearson")$conf.int
p.60.70 <- 309/8583
p.60.70.CI <- binomCI(x = 309, n = 8583, method = "clopper-pearson")$conf.int
p.70.80 <- 312/3918
p.70.80.CI <- binomCI(x = 312, n = 3918, method = "clopper-pearson")$conf.int
p.80plus <- 208/1408
p.80plus.CI <- binomCI(x = 208, n = 1408, method = "clopper-pearson")$conf.int
## kumuliert
p.kum <- (0+1+7+18+38+130+309+312+208)/(416+549+3619+7600+8571+10008+8583+3918+1408)
p.kum.CI <- binomCI(x = 0+1+7+18+38+130+309+312+208, 
                    n = 416+549+3619+7600+8571+10008+8583+3918+1408,
                    method = "clopper-pearson")$conf.int
DF <- data.frame(Letalität = round(c(p.0.20, p.20.40, p.40.50, p.50.60, 
                                     p.60.70, p.70.80, p.80plus, p.kum)*100, 2),
                 Alter = factor(c("0-20", "20-40", "40-50", "50-60", "60-70", 
                                  "70-80", "> 80", "kumuliert"),
                                levels = c("0-20", "20-40", "40-50", "50-60", 
                                           "60-70", "70-80", "> 80", 
                                           "kumuliert")),
                 Letal.low = round(c(p.0.20.CI[1], p.20.40.CI[1], p.40.50.CI[1], 
                                     p.50.60.CI[1], p.60.70.CI[1], p.70.80.CI[1], 
                                     p.80plus.CI[1], p.kum.CI[1])*100, 2),
                 Letal.upp = round(c(p.0.20.CI[2], p.20.40.CI[2], p.40.50.CI[2], 
                                     p.50.60.CI[2], p.60.70.CI[2], p.70.80.CI[2], 
                                     p.80plus.CI[2], p.kum.CI[2])*100, 2))
ggplot(DF, aes(x = Alter, y = Letalität, fill = Alter)) +
  geom_bar(stat = "identity", width = 0.66) + scale_fill_nejm() + 
  geom_errorbar(aes(ymin = Letal.low, ymax = Letal.upp),      
                color = "black", width = 0.15,    
                position = position_dodge(.5)) +
  annotate("text", x = 1:8, y = DF$Letalität+c(1,1,1,1,1,1.5,2.5,1), 
           label = paste0(DF$Letalität, " %")) +
  xlab("Altersgruppe") + ylab("Letalität in %")
```

Lässt man das Alter außer Acht, so ergibt sich eine kumulierte Letalität von 
2.29 % (95%-KI: 2.15 - 2.43 %). Dies liegt etwas über der 
Einschätzung des Robert-Koch-Instituts, welches von einer Letalität von 
1-2 % ausgeht [@wiki:COVID].
Diese Zahlen liegen auch einer aktuellen Simulationsstudie zur Reduktion von 
Sozialkontakten und deren Auswirkung auf die Pandemie sowie die Herdenimunität 
für Polen und Deutschland zu Grunde [@Bock2020, Table 1], auf deren Ergebnisse
wir später noch etwas eingehen werden. 


## Erwartete Anzahl von Toten

Wir berechnen die Anzahl der zu erwartenden Toten auf Basis der aktuellen
Bevölkerungszahlen, der altersabhängigen Letalitäten aus China und der
Annahme einer altersunabhängigen Durchseuchung zwischen 15 % und 85 %. Die
Berechnung basiert auf folgender einfacher Formel
$$
  \text{Erwartete Anzahl Tote} = N_{\text{Altersgruppe}} \times D
  \times L_{\text{Altersgruppe}}
$$
Hiebei steht $N_{\text{Altersgruppe}}$ für die Anzahl der Personen in der 
jeweiligen Altersgruppe, $L_{\text{Altersgruppe}}$ für die Letalität in dieser 
Altersgruppe und $D$ für die altersunabhängige Durchseuchungsrate. Folglich
entspricht $N_{\text{Altersgruppe}}\times D$ der erwarteten Anzahl von Erkrankten
in der jeweiligen Altersgruppe und 
$N_{\text{Altersgruppe}}\times L_{\text{Altersgruppe}}$ der erwarteten Anzahl 
von Toten in der jeweiligen Altersgruppe bei einer Durchseuchung von 100\%.
Wir verwenden neben den beobachteten Letalitäten auch die unteren und oberen 
Grenzen der 95%-Konfidenzintervalle und berechnen hieraus sogenannte 
(punktweise) 95%-Konfidenzbänder.

```{r, fig.width=7.5, fig.height=8, fig.cap="Abb. 3: Erwartete Anzahl von Toten in Deutschland in Abhängigkeit von der Durchseuchung (inkl. 95%-Konfidenzbänder)."}
library(plotly)
## Durchseuchung (altersunabhängig)
p.krank <- seq(from = 0.15, to = 0.85, by = 0.01)
## Zu erwartende Tote in D
Tote.0.20 <- N.0.20*p.krank*p.0.20
Tote.20.40 <- N.20.40*p.krank*p.20.40
Tote.40.50 <- N.40.50*p.krank*p.40.50
Tote.50.60 <- N.50.60*p.krank*p.50.60
Tote.60.70 <- N.60.70*p.krank*p.60.70
Tote.70.80 <- N.70.80*p.krank*p.70.80
Tote.80plus <- N.80plus*p.krank*p.80plus
Tote.kum <- (Tote.0.20 + Tote.20.40 + Tote.40.50 + Tote.50.60 + 
               Tote.60.70 + Tote.70.80 + Tote.80plus)
Tote.0.20.low <- N.0.20*p.krank*p.0.20.CI[1]
Tote.20.40.low <- N.20.40*p.krank*p.20.40.CI[1]
Tote.40.50.low <- N.40.50*p.krank*p.40.50.CI[1]
Tote.50.60.low <- N.50.60*p.krank*p.50.60.CI[1]
Tote.60.70.low <- N.60.70*p.krank*p.60.70.CI[1]
Tote.70.80.low <- N.70.80*p.krank*p.70.80.CI[1]
Tote.80plus.low <- N.80plus*p.krank*p.80plus.CI[1]
Tote.kum.low <- (Tote.0.20.low + Tote.20.40.low + Tote.40.50.low + 
                   Tote.50.60.low + Tote.60.70.low + Tote.70.80.low + 
                   Tote.80plus.low)
Tote.0.20.upp <- N.0.20*p.krank*p.0.20.CI[2]
Tote.20.40.upp <- N.20.40*p.krank*p.20.40.CI[2]
Tote.40.50.upp <- N.40.50*p.krank*p.40.50.CI[2]
Tote.50.60.upp <- N.50.60*p.krank*p.50.60.CI[2]
Tote.60.70.upp <- N.60.70*p.krank*p.60.70.CI[2]
Tote.70.80.upp <- N.70.80*p.krank*p.70.80.CI[2]
Tote.80plus.upp <- N.80plus*p.krank*p.80plus.CI[2]
Tote.kum.upp <- (Tote.0.20.upp + Tote.20.40.upp + Tote.40.50.upp + 
                   Tote.50.60.upp + Tote.60.70.upp + Tote.70.80.upp + 
                   Tote.80plus.upp)
DF <- data.frame(Durchseuchung = rep(p.krank, 8)*100,
                 Altersgruppe = rep(c("0-20", "20-40", "40-50", "50-60", 
                                      "60-70", "70-80", "80+",
                                      "kumulativ"),
                                    each = length(p.krank)),
                 Tote = round(c(Tote.0.20, Tote.20.40, Tote.40.50, 
                                Tote.50.60, Tote.60.70, Tote.70.80,
                                Tote.80plus, Tote.kum)),
                 Tote.low = round(c(Tote.0.20.low, Tote.20.40.low, 
                                    Tote.40.50.low, Tote.50.60.low, 
                                    Tote.60.70.low, Tote.70.80.low,
                                    Tote.80plus.low, Tote.kum.low)),
                 Tote.upp = round(c(Tote.0.20.upp, Tote.20.40.upp, 
                                    Tote.40.50.upp, Tote.50.60.upp, 
                                    Tote.60.70.upp, Tote.70.80.upp,
                                    Tote.80plus.upp, Tote.kum.upp)))
## Graphische Darstellung
farben <- pal_nejm()(8)
gg1 <- ggplot(DF, aes(x = Durchseuchung, y = Tote, color = Altersgruppe)) +
  geom_line() + xlab("Durchseuchungsrate [%]") + ylab("Anzahl Tote") +
  scale_y_log10() + scale_color_nejm() + xlim(0,100) +
  geom_line(aes(y = Tote.low), linetype = "dashed") +
  geom_line(aes(y = Tote.upp), linetype = "dashed") +
#  geom_ribbon(aes(ymin = Tote.low, ymax = Tote.upp, fill = Altersgruppe)) +
  annotate("point", x = rep(15, 8), y = DF$Tote[DF$Durchseuchung == 15],
           color = farben) +
  annotate("text", x = rep(15, 8)-(c(3.5,3.5,3.5,3.5,4,4.5,4.5,4.5)+2), 
           y = DF$Tote[DF$Durchseuchung == 15]*c(1,1.08,0.92,1,1,1,1,1),
           label = as.character(DF$Tote[DF$Durchseuchung == 15]),
           color = farben, size = 4) +
  annotate("point", x = rep(85, 8), y = DF$Tote[DF$Durchseuchung == 85],
           color = farben) +
  annotate("text", x = rep(85, 8)+c(4,4,4,4,4.5,4.5,4.5,5)+2, 
           y = DF$Tote[DF$Durchseuchung == 85]*c(1,1.08,0.92,1,1,1,1,1),
           label = as.character(DF$Tote[DF$Durchseuchung == 85]),
           color = farben, size = 4)
gg1
```

Wir sehen anhand des sehr breiten Konfidenzbandes, dass gerade für junge Menschen 
bis zu einem Alter von 20 Jahren die Vorhersage der erwarteten Anzahl von Toten 
noch recht schwierig ist. Dies liegt daran, dass für diese Altersgruppe die 
Letalitätsschätzung noch recht ungenau ist. 

Gehen wir davon aus, dass ohne entsprechend strikte Maßnahmen eine Durchseuchung 
von 60-70% nötig sein wird, um die Pandemie zu stoppen, so ergibt unsere obige
Berechnung, dass wir mit ca. 1.26-1.47 Millionen Toten in Deutschland rechnen 
müssen [@Drosten2020]. Zum Vergleich: in Deutschland starben 2018 und 2019 
jeweils ca. 950.000 Menschen [@Destatis2020b].
Gelänge es hingegen durch strikte Maßnahmen eine Durchseuchung 
von nur 15% oder weniger zu erreichen, was laut einer aktuellen Simulationsstudie 
durch eine sehr starke Reduktion der Sozialkontakte möglich sein könnte, so 
könnte dies alleine in Deutschland mehr als 1 Million Menschenleben retten 
[@Bock2020].


## Dunkelziffer 

Wir vergleichen die Ergebnisse unserer Berechnungen mit den aktuellen Zahlen vom
06.04.2020 [@Worldometers2020]. Es gab bis zu diesem Datum 103.375 bekannte Fälle 
von COVID-19 in Deutschland. Davon sind 36081 bereits wieder gesund und 1810 
verstorben, was 37891 abgeschlossenen und 65484 aktiven Fällen entspricht. 
Kombinieren wir die Zahlen zu den abgeschlossenen Fällen mit den Letalitäten aus 
China und nehmen an, dass die Verteilung der Fälle auf die Altersgruppen der 
Verteilung der Altersgruppen in der Bevölkerung entspricht, da hierzu keine 
genauen Zahlen vorliegen, so können wir mit der oben angegebenen Formel 
die erwartete Anzahl von Toten je Altersgruppe berechnen.

```{r, fig.height=5, fig.width=7, fig.cap="Abb. 4: Erwartete Anzahl von Toten pro Altersgruppe in Deutschland zum 04.04.2020 (inkl. 95%-KI)."}
M <- 36081+1810
p.krank <- M/N
M.tot <- 1810
p.tot <- M.tot/M
## Zu erwartende Tote in D
Tote.0.20 <- N.0.20*p.krank*p.0.20
Tote.20.40 <- N.20.40*p.krank*p.20.40
Tote.40.50 <- N.40.50*p.krank*p.40.50
Tote.50.60 <- N.50.60*p.krank*p.50.60
Tote.60.70 <- N.60.70*p.krank*p.60.70
Tote.70.80 <- N.70.80*p.krank*p.70.80
Tote.80plus <- N.80plus*p.krank*p.80plus
Tote.kum <- (Tote.0.20 + Tote.20.40 + Tote.40.50 + Tote.50.60 + 
               Tote.60.70 + Tote.70.80 + Tote.80plus)
Tote.0.20.low <- N.0.20*p.krank*p.0.20.CI[1]
Tote.20.40.low <- N.20.40*p.krank*p.20.40.CI[1]
Tote.40.50.low <- N.40.50*p.krank*p.40.50.CI[1]
Tote.50.60.low <- N.50.60*p.krank*p.50.60.CI[1]
Tote.60.70.low <- N.60.70*p.krank*p.60.70.CI[1]
Tote.70.80.low <- N.70.80*p.krank*p.70.80.CI[1]
Tote.80plus.low <- N.80plus*p.krank*p.80plus.CI[1]
Tote.kum.low <- (Tote.0.20.low + Tote.20.40.low + Tote.40.50.low + 
                   Tote.50.60.low + Tote.60.70.low + Tote.70.80.low + 
                   Tote.80plus.low)
Tote.0.20.upp <- N.0.20*p.krank*p.0.20.CI[2]
Tote.20.40.upp <- N.20.40*p.krank*p.20.40.CI[2]
Tote.40.50.upp <- N.40.50*p.krank*p.40.50.CI[2]
Tote.50.60.upp <- N.50.60*p.krank*p.50.60.CI[2]
Tote.60.70.upp <- N.60.70*p.krank*p.60.70.CI[2]
Tote.70.80.upp <- N.70.80*p.krank*p.70.80.CI[2]
Tote.80plus.upp <- N.80plus*p.krank*p.80plus.CI[2]
Tote.kum.upp <- (Tote.0.20.upp + Tote.20.40.upp + Tote.40.50.upp + 
                   Tote.50.60.upp + Tote.60.70.upp + Tote.70.80.upp + 
                   Tote.80plus.upp)
DF <- data.frame(Altersgruppe = rep(c("0-20", "20-40", "40-50", "50-60", 
                                      "60-70", "70-80", "80+",
                                      "kumulativ"),
                                    each = length(p.krank)),
                 Tote = round(c(Tote.0.20, Tote.20.40, Tote.40.50, 
                                Tote.50.60, Tote.60.70, Tote.70.80,
                                Tote.80plus, Tote.kum)),
                 Tote.low = round(c(Tote.0.20.low, Tote.20.40.low, 
                                    Tote.40.50.low, Tote.50.60.low, 
                                    Tote.60.70.low, Tote.70.80.low,
                                    Tote.80plus.low, Tote.kum.low)),
                 Tote.upp = round(c(Tote.0.20.upp, Tote.20.40.upp, 
                                    Tote.40.50.upp, Tote.50.60.upp, 
                                    Tote.60.70.upp, Tote.70.80.upp,
                                    Tote.80plus.upp, Tote.kum.upp)))
ggplot(DF, aes(x = Altersgruppe, y = Tote, fill = Altersgruppe)) +
  geom_bar(stat = "identity", width = 0.66) + scale_fill_nejm() + 
  geom_errorbar(aes(ymin = Tote.low, ymax = Tote.upp),      
                color = "black", width = 0.15,
                position = position_dodge(.5)) +
  annotate("text", x = 1:8, y = DF$Tote+c(60, 35, 30, 40, 40, 50, 70, 190), 
           label = DF$Tote) +
  xlab("Altersgruppe") + ylab("Tote")
```

Demnach sollten sich unter den abgeschlossenen Fällen `r round(Tote.kum)` Tote 
(95%-KI: 828 - 1121) befinden. Ein Grund für den Unterschied 
zwischen den beobachteten und den berechneten Zahlen könnte neben der nicht 
genau bekannten Letalität und Verteilung der abgeschlossenen Fälle auf die 
Alterssgruppen eine entsprechende Dunkelziffer sein. Gehen wir weiter davon aus, 
dass die Letalitäten von China auch auf Deutschland zutreffen, die Verteilung der 
abgeschlossenen Fälle auf die Altergruppen der Verteilung der Altersgruppen 
in der Bevölkerung entspricht und eine altersunabhängige Durchseuchungsrate 
vorliegt, so können wir aus der aktuellen Anzahl von Toten die tatsächliche 
aktuelle Durchseuchungsrate berechnen. Es gilt
$$
  D_\text{aktuell} = \frac{\text{Anzahl Tote aktuell}}{\text{Erwartete Anzahl Tote insgesamt}}
$$
Die erwartete Anzahl von Toten insgesamt erhält man, indem man die erwartete
Anzahl von Toten für jede Altersgruppe bei 100% Durchseuchung summiert; d.h.,
$$
  \text{Erwartete Anzahl Tote insgesamt} = \sum\limits_{\text{Altersgruppen}} 
  N_{\text{Altersgruppe}}\times L_{\text{Altersgruppe}}
$$

```{r}
N.tot <- c(N.0.20*p.0.20 + N.20.40*p.20.40 + N.40.50*p.40.50 + 
             N.50.60*p.50.60 + N.60.70*p.60.70 + N.70.80*p.70.80 + 
             N.80plus*p.80plus)
p.tat.krank <- M.tot/N.tot
M.tat.krank <- p.tat.krank*N
N.tot.low <- c(N.0.20*p.0.20.CI[1] + N.20.40*p.20.40.CI[1] + 
             N.40.50*p.40.50.CI[1] + N.50.60*p.50.60.CI[1] + 
             N.60.70*p.60.70.CI[1] + N.70.80*p.70.80.CI[1] + 
             N.80plus*p.80plus.CI[1])
p.tat.krank.low <- M.tot/N.tot.low
M.tat.krank.low <- p.tat.krank.low*N
N.tot.upp <- c(N.0.20*p.0.20.CI[2] + N.20.40*p.20.40.CI[2] + 
             N.40.50*p.40.50.CI[2] + N.50.60*p.50.60.CI[2] + 
             N.60.70*p.60.70.CI[2] + N.70.80*p.70.80.CI[2] + 
             N.80plus*p.80plus.CI[2])
p.tat.krank.upp <- M.tot/N.tot.upp
M.tat.krank.upp <- p.tat.krank.upp*N
```

Dies führt auf eine geschätzte Durchseuchung von ca.\ 863 pro Million 
(95%-KI: 735 - 996). Sollte 
dies zutreffen, so ergeben sich nicht 37891, sondern bereits 71835 abgeschlossene 
COVID-19 Fälle (95%-KI: 61178 - 82855) in Deutschland. Dies würde bedeuten, dass 
bisher ca.\ die Hälfte (95%-KI: 45.7 - 61.2 %) der COVID-19 Fälle in Deutschland 
auch entdeckt wurden. Dies deckt sich sehr gut mit der Einschätzung des 
Robert-Koch-Instituts, welches davon ausgeht, dass etwa die Hälfte der Fälle 
durch Tests erfasst werden [@wiki:COVID].


## Diskussion
Da die genaue Letalität von COVID-19 nicht bekannt ist [@wiki:COVID], ist die 
erwartete Anzahl von Toten entsprechend ungewiss. Die obigen Berechnungen 
legen jedoch nahe, dass durch Maßnahmen, welche die Durchseuchungsrate deutlich 
reduzieren, alleine in Deutschland hundertausende Menschenleben gerettet werden 
könnten. Unklar ist jedoch, ob und in welchem Umfang die dafür nötigen strengen 
Maßnahmen, sei es direkt oder indirekt, ebenfalls Menschenleben kosten könnten. 

Es werden jedoch nicht nur sehr viele Menschen durch diese Pandemie ihr Leben
verlieren, sondern auch sehr viele Menschen Folgeschäden davontragen. Aktuell 
geht man davon aus, dass das SARS‐CoV‐2 Virus neben Lungenschäden auch 
Schädigungen des Herz-Kreislauf-Systems und des Gehirns verursacht 
[@Zhang2020; @Madjid2020;@Li2020]. 
Die Häufigkeit und Stärke solcher Folgeerkrankungen ist im Moment jedoch noch 
weitgehend unbekannt. Wir können aber totzdem davon ausgehen, dass länger 
andauerende strikte Maßnahmen nicht nur sehr viele Menschen vor dem Tod bewahren, 
sondern auch sehr viele vor gesundheitlichen Folgeschäden schützen würden. Je 
nach Umfang und Stärke dieser Schäden könnten diese eine nicht unerhebliche 
zukünftige Belastung für das Gesundheitssystem darstellen und einen entsprechenden 
ökonomischen Folgeschaden bedeuten.


## Literatur



